最高法院民事判決　　　　　　　一○○年度台上字第三七三號
上　訴　人（即被選定當事人）
　　　　　　王秀蘭
訴訟代理人　洪甯雅律師
被 上訴 人　同欣電子工業股份有限公司 
法定代理人　楊惠捷
訴訟代理人　吳柏興律師
上列當事人間請求給付工資事件，上訴人對於中華民國九十九年
十月五日台灣高等法院第二審判決（九十九年度勞上字第三九號
），提起上訴，本院判決如下：
    主  文
原判決廢棄，發回台灣高等法院。
    理  由
按多數有共同利益之人，不合於非法人之團體者，得由其中選定
一人或數人，為選定人及被選定人全體起訴或被訴。訴訟繫屬後
，經選定前項之訴訟當事人者，其他當事人脫離訴訟，民事訴訟
法第四十一條第一、二項定有明文。查上訴人王秀蘭、張瑋驊、
鍾采珍、洪素霞、楊嘉雯、劉玲玉、陳怡珍、萬婷薇、賴雅雯、
王秀美、黃慧如、黃姿靜、王秀華、曾淑暇、李麗珍、彭雲秀、
林蕙美、閔愛連、陳凱婷、沈秀滿、劉孝芬、黃菊枝、邱垂淵、
王宇嫺、尚玉瑩、黃偲婷、莊琬婷、風美芳、丁偉芳、呂鳳英、
陳郁芬、彭茹鈺、丁秀蘭、蔣茂援、蘇靖雅等三十五人於提起第
三審上訴後，具狀陳明因對被上訴人皆有工資等債權存在，為有
共同利益之人，且非屬民事訴訟法第四十條第三項所規定之非法
人團體，因而選定其中之王秀蘭為被選定當事人，為選定人及被
選定人全體起訴或被訴，並有為一切訴訟行為之權，核無不合，
先為敘明。
查本件上訴人主張：伊（包括上揭三十四名選定人）前受僱於印
像科技股份有限公司（下稱印像科技公司，被上訴人公司與印像
科技公司合併後為存續公司），到職日及資遣日詳如原判決附表
（下稱附表）各該欄所示。兩造簽訂勞動契約時，所約定之薪資
內容為不包括年終獎金保障年薪十四個月，到職未滿一年者依比
例發放。詎被上訴人就民國九十六年之薪資僅發放十三個月之薪
資，且九十七年十一月二十六日被上訴人資遣伊時，未發放非自
願離職九十七年度二個月之薪資，合計被上訴人共積欠伊各三個
月之薪資。又選定人王秀蘭、劉玲玉、賴雅雯、王秀美、王秀華
、曾淑暇、李麗珍、彭雲秀、閔愛連、沈秀滿、王宇、風美芳
、呂鳳英、彭茹鈺、丁秀蘭及蔣茂援等人（以下合稱王秀蘭等十
六人）遭被上訴人資遣當年度為全年出勤，是亦積欠王秀蘭等十
六人九十七年度之全勤獎金每人各新台幣（下同）五千元（詳如
附表「九十七年度全勤獎金」欄所示）。爰依兩造間之勞動契約
，求為命被上訴人給付伊等各三個月之薪資及王秀蘭等十六人九
十七年度全勤獎金各五千元，即如附表「請求給付金額」欄所示
之金額本息之判決。
被上訴人則以：兩造之勞動契約並未約定伊保障年薪十四個月，
上訴人所指逾十二個月薪資之二個月薪資部分，應係指年終獎金
，然依伊九十六年二月五日制訂之「印像科技股份有限公司年終
獎金辦法」（下稱系爭年終獎金辦法）第四條第一項、第二項、
第三項及第五條第一項之規定年終獎金，須視勞工之服務年資、
是否全職工作、年度績效考核，併同伊當年度整體實際營收狀況
而發放，屬恩惠性給付，非勞工提供勞務即當然發給年終獎金。
伊於九十六及九十七年度既無盈餘，所為年終獎金之調整與發放
等行為，並不違反勞動基準法（下稱勞基法）第二十九條之規定
。系爭年終獎金辦法係經九十六年一月二十九日第一屆第一次勞
資會議討論通過公告施行，上訴人於公告後均未曾異議，伊於九
十七年一月間依該規定調整發放一個月之年終獎金，上訴人亦未
表示反對意見，自不得臨訟再為主張。上訴人於九十八年伊發放
九十七年度年終獎金時，既未在職，即無取得九十七年度年終獎
金之資格。又全勤獎金係以勞工出勤狀況為發給標準，王秀蘭等
十六人於九十七年並未全年在職，不得請求給付該年度全勤獎金
等語，資為抗辯。
原審維持第一審所為上訴人敗訴之判決，駁回其上訴，無非以：
查依印像科技公司於九十三年二月二十三日函送桃園縣政府備查
，並經桃園縣政府函准予備查之工作規則第十一條規定：「員工
工資由員工本人與公司於訂定勞動契約時定之。（工資訂定不得
低於當期之基本工資）」，而觀諸卷附兩造分別訂定之勞動契約
（包括作業員聘僱函、契約作業員聘僱函、員工勞動契約書及間
接人員勞動契約書），均無年薪十四個月之約定。自難認兩造間
就被上訴人應給付上訴人一年十四個月薪資，已於勞動契約中約
定。衡以雇主一年給付勞工薪資十二個月之常情，再參以印像科
技公司於九十六年二月五日制訂之系爭年終獎金辦法第四條第一
項之規定，堪認被上訴人抗辯上訴人所指一年十四個月薪資，應
包括二個月年終獎金乙情，尚非無據。而上開作業員聘僱函、契
約作業員聘僱函均僅約定年終獎金視被上訴人營運獲利狀況及個
人貢獻度，以考核評等而定。員工勞動契約書並未約定被上訴人
應給付年終獎金及其標準，風美芳、林蕙美、閔愛連及莊琬婷等
人部分，兩造均未提出書面勞動契約，則有關年終獎金之發放，
即應依系爭年終獎金辦法第二條之規定。又依卷附被上訴人九十
六年一月二十九日所召開之九十六年第一次勞資會議勞資代表名
冊，勞方代表及資方代表各為五人，且當次勞資會議所議決關於
年終獎金之發放內容，亦符合勞資會議實施辦法第十三條得以勞
資會議討論關於勞動條件之事項，則被上訴人於該日召開之勞資
會議，於法並無不合。被上訴人於該日進行勞資會議之勞方代表
選任，並於同日召開第一次勞資會議，決議改變年終獎金發放方
式，決議自九十六年起，仍依以往年終獎金預算為基準，但總經
理得視營運狀況及盈餘數彈性增減，再視各部門、員工個人績效
表現變動分配，並於九十六年二月五日公告系爭年終獎金辦法，
有系爭年終獎金辦法、被上訴人第一次勞資會議公告、勞資代表
名冊、勞資會議紀錄及會議紀錄表可稽，被上訴人據此發放年終
獎金，自無不合。至上開間接人員勞動契約書第二條第三款雖約
定「年終獎金：自一月一日至十二月三十一日止，服務滿一年發
放二個月底薪；未滿一年者，按比例發放。」然該約定既經上開
會議修正，則被上訴人是否發給邱垂淵年終獎金，仍應依系爭年
終獎金辦法之規定。上訴人空言否認被上訴人曾選舉勞方代表及
召開勞資會議，並無可採。又因被上訴人九十六年度營運不佳，
九十六及九十七年度稅後淨損各達四千餘萬元及一億元以上，關
於發放九十六年度之年終獎金，總經理調整為發放一個月之年終
獎金，有被上訴人提出損益表為證，揆諸系爭年終獎金辦法第四
條第一項但書規定，難謂於法不合。上訴人請求被上訴人補發相
當於九十六年度年終獎金之一個月薪資，即屬無據。再者，兩造
均不爭執上訴人於被上訴人發放九十七年度年終獎金時，業遭資
遣而未任職於被上訴人，依系爭年終獎金辦法第三條第一項、第
三項關於年終獎金發放資格之規定，上訴人請求被上訴人給付相
當於九十七年度之年終獎金二個月薪資，尚乏所據。另張瑋驊、
王秀美、邱垂淵、萬婷薇及王秀蘭等人，於被上訴人將於九十九
年間發放九十八年度年終獎金時，並未在職，渠等請求被上訴人
發放相當於九十八年度之年終獎金之底薪，亦屬無據。末查依作
業員聘僱函第二條第一項、第四項約定、契約作業員聘僱函第二
條第一項、第五項約定、員工勞動契約書之約定，可見上開勞動
契約均係約定每月倘符全勤出席之資格，則得領取每月全勤獎金
一千五百元，然兩造並未約定上訴人全年出勤者，被上訴人即應
給付年度全勤獎金五千元。此外，上訴人復未舉證證明被上訴人
有給付年度全勤獎金五千元之義務且被上訴人未發放之事實，則
王秀蘭等十六人依兩造間之勞動契約，請求被上訴人給付渠等全
勤獎金各五千元，亦無可採。從而上訴人請求被上訴人給付渠等
各三個月薪資，及王秀蘭等十六人請求被上訴人給付渠等九十七
年度全勤獎金各五千元，詳如附表請求給付金額欄所示，及法定
遲延利息為無理由，不應准許等詞，為其判斷之基礎。
按判決書理由項下，應記載攻擊或防禦方法之意見，民事訴訟法
第二百二十六條第三項定有明文。苟未為該記載者，即為同法第
四百六十九條第六款所謂之判決不備理由，其判決自屬違背法令
。又依據行政院勞工委員會頒布之勞資會議實施辦法第二十條規
定：勞資會議開會通知，由主席於會議七日前發出，會議之提案
應於會議三日前分送各代表。本件上訴人一再主張：系爭勞資會
議參與會議之勞方代表並未經全體勞方選舉產生，其召開之真實
性顯有可疑，系爭年終獎金辦法，不能拘束上訴人等語。並聲請
函桃園縣政府調閱或命被上訴人提出勞方代表選舉人名冊，或聲
請訊問勞方代表。以證明系爭勞資會議並未真實召開，自屬重要
攻擊方法，攸關系爭勞資會議之決議得否拘束上訴人等，影響裁
判之結果。而依卷附勞資會議勞方代表選舉公告及勞資會議紀錄
所示，勞資會議勞方代表選舉結束至勞資會議召開僅距三十分鐘
（見第一審卷第一七八至一八五頁、原審卷第十八至二十七、二
九一至二九八頁）。原審未於判決書理由項下記載何以不足採取
之理由，已難謂無判決不備理由之違法。又兩造於桃園縣人力資
源管理協會處理勞資協調會議召開時，被上訴人曾直承：對於保
障年薪十四個月之部分，是含有二個月之年終獎金等語（見第一
審卷第十五頁）。被上訴人於第一審審理時亦曾陳明：原告等先
前所領的薪資，其中二個月係年終獎金等語（見第一審卷第一三
五頁）。似見被上訴人固定每年給付十四個月之薪資，倘屬無訛
，被上訴人與上訴人等於訂定勞動契約時是否已有默示約定？尚
待釐清，原審未於判決理由項下說明其取捨意見，遽為上訴人不
利之判決，亦有判決不備理由之違誤。又上訴人主張被上訴人公
司為鼓勵直接員工出勤率，設置年度全勤獎金每人五千元等語，
並提出被上訴人西元二○○八年一月十六日人力資源部通知（見
原審卷第一五頁）為證，原審對上訴人此項重要攻擊防禦方法，
疏未究明其實情，說明不可採之理由，所為上訴人敗訴之判決，
亦嫌速斷，難謂無判決不備理由之違法。上訴論旨，指摘原判決
不當，求予廢棄，非無理由。
據上論結，本件上訴為有理由。依民事訴訟法第四百七十七條第
一項、第四百七十八條第二項，判決如主文。
中    華    民    國  一○○  年    三    月   十七   日
                      最高法院民事第五庭
                          審判長法官  劉  福  聲  
                                法官  黃  義  豐  
                                法官  劉  靜  嫻  
                                法官  袁  靜  文  
                                法官  王  仁  貴  
本件正本證明與原本無異
                                      書  記  官  
中    華    民    國  一○○  年    三    月  二十九  日
                                                      Ｅ